【裁判字號】    95,花易,51
【裁判日期】    951227
【裁判案由】    詐欺
【裁判全文】
臺灣花蓮地方法院刑事判決              95年度花易字第51號
聲  請  人  臺灣花蓮地方法院檢察署檢察官
被      告  丙○○
被      告  丁○○
上列被告等因詐欺案件，經檢察官聲請以簡易判決處刑（95年度
偵字第3987號），本院認不宜適用簡易程序，而改依通常程序審
理，茲判決如下：
    主  文
丙○○共同連續意圖為自己不法之所有，以詐術使人將本人之物
交付，累犯，處有期徒刑拾月。
丁○○共同連續意圖為自己不法之所有，以詐術使人將本人之物
交付，處有期徒刑肆月，如易科罰金，以銀元參佰元即新臺幣玖
佰元折算壹日。
    事  實
一、丙○○前因犯詐欺罪，經臺灣台東地方法院以94年度易字第
    95 號判處有期徒刑3月，得易科罰金確定，並於民國94年11
    月16日易科罰金執行完畢，竟仍不知悔改。其與其同居女友
    丁○○（原名趙卿芝）均明知渠等所欲推銷的電器產品或維
    修，均為市面上一般規格品牌的產品或作一般性的維修，竟
    利用汪善鴻年邁，不諳家電產品或維修等交易訊息的機會，
    共同基於意圖為自己不法所有之概括犯意聯絡，自95年5月
    30日上午10時20分許，至同年7月3日上午10時許止，連續在
    汪善鴻位於花蓮縣新城鄉○里村○里○街19巷17弄1號住處，
    佯藉推銷電器產品或維修為由，在未告知產品或維修相關訊
    息下，於下列時間，以低廉電器產品價格權充高檔產品等方
    法詐騙汪善鴻錢財多次：
（一）於95年6 月30日上午10時20分許，丙○○及丁○○齊至汪
      善鴻家中，佯以汪善鴻家中2 樓所裝設冷氣機不冷為由，
      在未告知其實際維護內容下，作態將冷氣機拆下，但僅更
      換日立牌濾網並作簡宜清理後，即向汪善鴻索討維修費新
      臺幣（下同）15,000元，致使汪善鴻不疑有詐，而誤信丙○○等人對冷氣機作了重大維修，而陷於錯誤，同意支付
      上開金額予丙○○2人。
（二）於95年5月30日上午10時20分許，丙○○、丁○○2人在汪
      善鴻住處，見以修理冷氣機詐騙錢財得逞後，再推由丙○○向汪善鴻幌稱其家中電視老舊不堪使用，須更換新機為
      由，利用汪善鴻年邁對於電視機產品相關資訊無知情形，
      並且，在未告知汪善鴻渠等所欲銷售電視產品之規格、品
      牌等重要交易事項，並再保證所銷售的產品係為頂級產品
      作幌，致使汪善鴻對於交易的重要訊息有所誤認，陷於錯
      誤，而同意以9萬元向其等購買電視機1台，事後，丙○○
      等人再以在花蓮縣家樂福大賣場裡，以27,000元所購得中
      等品質之日立牌29吋電視機1台權充為頂級電視機，嗣於9
      5年6月5日15時許，送至汪善鴻家中時，再佯以該電視機
      須提高買價14萬元方能購買，並且不能不買，致汪善鴻陷
      於錯誤而支付上開價金。
（三）於95年6月29日，丙○○及丁○○再至汪善鴻家中，佯以
      汪善鴻家中電視沒有螢幕而故障，須裝設數位機上盒及無
      線天線，始能改善，或陸續以汪善鴻家中的電視電線被人
      剪斷，須安裝天線架，或以選台器損壞等事由，以再以同
      上之手法，誘騙汪善鴻，汪善鴻不疑有詐，而陷於錯誤，
      陸續同意以8萬1千元購買電視天線架、14萬4 千元購買電
      視引線3 捲、以1台24萬元購買選台器共計2台，計24萬元
      。其間，丙○○2人見得逞後，乃向不知情之設於花蓮縣
      吉安鄉○○○街29號之尚格家電企業社負責人戊○○，以
      3,500元購買機上合盒含天線1組（含安裝費）、電視引線
      2捲計2,000元（含工資），除委由戊○○至汪善鴻家安裝
      以取信於汪善鴻，並以市價3,000元低廉之選台器，權充
      價值21萬元高檔選台器，以繼續矇騙汪善鴻。
（四）二人再食髓知味，明知依照汪善鴻家中情形，無須按裝監
      視器，於95年7月3日，竟再佯發現汪善鴻甫安裝的電視機
      畫面模糊，乃因電視天線遭人剪斷為由，須安裝高檔監視
      器，以防電視天線再遭破壞為由，利用汪善鴻年邁無知，
      並且，在未告知汪善鴻渠等所欲銷售監視器產品之規格、
      品牌等重要交易事項，並再保證所銷售的產品係為頂級產
      品作幌，致使汪善鴻對於交易的重要訊息有所誤認，陷於
      錯誤，而同意以80萬元向其等購買監視器1組。隨後由丙○○於95年7月3日下午3時許，撥打電話向不知情之設於
      花蓮市○○路○段696號鳴佳視聽音響工程有限公司負責人
      乙○○，委請其先至汪善鴻上開住處察看，並同時向乙○○洽購一般規格監視錄影機1台、一般規格紅外線攝影機
      共2 支、裝配線（監視錄影機1台市價為13,000元；攝影
      機2支共計9,000元；裝配線計3000元)等，共計25,000元
      （含工資）。嗣經乙○○辛於95年7月4日上午9時45分許
      ，攜帶上開監視錄影設備欲在汪善鴻家中裝設時，汪善鴻
      始警覺有異，而報警查獲，汪善鴻始僅支付65萬元購買監
      視設備。
（五）綜上，甲○○為購買上開電視、監視錄影設備等物，先後
      於附表一所示之時間向金融機關領款後，交付計新台幣（
      下同）147萬元之金額予丙○○、丁○○。其2人得手後，
      將大部分款項存入丁○○所有之帳號為0000000–0000000
      號郵局帳戶，嗣因甲○○察覺被騙而報警，經警循線查獲
      上情。
二、案經花蓮縣警察局新城分局報告臺灣花蓮地方法院檢察署檢
    察官偵查起訴。
    理  由
一、按被告以外之人於審判外之言詞或書面陳述，除法律有規定
    者外，不得作為證據；次按被告以外之人於審判外之陳述，
    雖不符前4條之規定，而經當事人於審判程序同意作為證據
    ，法院審酌該言詞陳述或書面陳述作成時之情況，認為適當
    者，亦得為證據；當事人、代理人或辯護人於法院調查證據
    時，知有第159條第1項不得為證據之情形，而未於言詞辯論
    終結前聲明異議者，視為有前項之同意，刑事訴訟法第159
    條第1項、第159條之5第1項、第2項分別定有明文。查證人
    黃照惟、乙○○於警詢中之證述，核其性質屬被告以外之人
    於審判外之言詞陳述，原則均不得為證據，惟被告丙○○、
    丁○○對上開證據未於言詞辯論終結前聲明異議，且經本院
    審酌該言詞作成時並無不當取供等情形存在，揆諸前揭說明
    ，上開證據應具證據能力，合先敘明。
二、訊據被告2人固不否認於上揭時間、地點共同前往被害人甲○○住處推銷上開物品，並陪同被害人前往金融機關領款以
    支付價金，惟矢口否認有何詐欺犯行，被告丙○○辯稱：伊
    雖然有收受甲○○交付之價金，但金額約為8、90萬元，並
    沒有高達147萬元，且此係與甲○○成立買賣契約雙方合意
    之價格，並沒有詐騙甲○○云云，被告丁○○則辯稱：伊每
    次都是在甲○○住處樓下等待被告丙○○，並不知道被告丙○○以何種方式販賣系爭設備予甲○○，伊雖曾搭載甲○○
    去郵局及臺灣銀行領錢，並轉交價金予被告丙○○，但並不
    知道那是基於何種原因交付的錢，伊並沒有參與詐騙甲○○
    云云，然查：
（一）按刑法第339條第1項詐欺取財罪之成立，以意圖為自己或
      他人不法之所有，施用詐術使人將本人或第三人之物交付
      為要件，所謂之詐術，並不以欺罔為限，即使是利用人之
      錯誤而使其為財物之交付，仍可謂為詐欺，最高法院24年
      度上字第4515號判例可資參照。申言之，所謂詐術行為，
      不以積極之語言、文字、肢體、舉動或兼有之綜合表態等
      為限，其因消極之隱瞞行為，致使被害人陷於錯誤，亦包
      括在內。是即倘若行為人主觀上存有不法所有之意圖，而
      故意隱瞞部分事實，致使被害人誤信而為財物交付，行為
      人則於相關行為過程中伺機或其後獲取該財物，該消極的
      隱瞞行為，自屬詐術行為之一種。復按交易過程中，契約
      當事人原應本諸誠實信用原則，對於買賣契約之重要事項
      ，諸如規格、品質、數量或其他特定條件或限制等重要要
      素，出賣人應負善盡告知之義務，如在締約過程中，明知
      相對人依其情況，無力或無法及時查證相關訊息，而蓄意
      隱瞞事實或故意漏述重要事項，未履行告知義務，而使相
      對人對於締結契約之基礎事實發生錯誤之認知，影響其判
      斷，因而締結在客觀對價上顯失公允之契約，其行為即屬
      詐術之實施，合先敘明。
（二）被告2人於95年5月30日上午10時20分許，至被害人位於花
      蓮縣新城鄉○里村○里○街19巷27弄1號住處推銷物品，當
      日先幫被害人清洗冷氣機及安裝濾網，被害人乃支付高於
      市價之1萬5仟元，嗣後被告2 人並陸續推銷裝設數位電視
      選台器2台、電視天線3捲、電視1 台等電器，並於被害人
      先後支付款項後，由被告丙○○委由販賣上開物品之戊○○先後前往被害人住處安裝，嗣被告2 人於同年7月3日再
      次前往推銷被害人裝設監視錄影器等物品，被害人遂於同
      日前往郵局及臺灣銀行領款並交付被告2 人後，被告丙○○乃委由販賣上開物品之乙○○於翌日前往被害人住處裝
      設，但因被害人發覺受騙已前往報警，致監視錄影設備尚
      未裝設等情，業據證人甲○○於偵查及本院審理中證述明
      確，被告2人除否認收受之價金未達147萬元外，亦不否認
      上開事實，並有現場照片16幀附卷可憑，堪信其為真實。
（三）被告2 人雖辯稱其與被害人係基於買賣契約而約定之價金
      ，並未詐騙被害人云云，然查，被告2 人並無開設販賣電
      器設備之店面，事前對於所欲銷售之電視選台器、電視天
      線、電視及監視錄影器材之品牌、性能等均不瞭解，且未
      曾訪價等情，已據被告丙○○於本院審理中坦承不諱，其
      憑何能耐能對年邁之甲○○介紹產品，更遑論到可以報價
      之地步，顯見被告2 人乃利用甲○○年邁對產品資訊極度
      欠缺下，誘騙其同意交易。再查，被告2 人販賣予被害人
      之數位電視選台器2台、電視天線3卷等電器，係由被告丙○○向位於花蓮縣吉安鄉○○○街29號由戊○○經營之尚
      格家電企業社購買，並委由戊○○先後2 次自行前往被害
      人家中安裝上開電器，共支付5,500 元；另監視錄影設備
      ，係被告丙○○約定以25,000元價格向位於花蓮市○○路
      ○段696號由乙○○所經營之鳴佳視聽音響工程公司所購買
      ，但事後因被害人報警致乙○○未及安裝等情，分據證人
      戊○○及乙○○於本院審理中證述明白，又被告2 人販售
      之電視1 台，係被告丙○○以27,000元價格向位於花蓮縣
      之家樂福所購買的，而更換冷氣濾網之材料費約為 3,000
      元等情，亦據被告丙○○於本院審理中供述明確，亦即被
      告僅支出6萬5千元購買系爭電視等設備，且查，被告丙○○於警詢中已供稱：伊看被害人不懂上述物品之價格，所
      以直接告訴對方要收多少錢等語，可知被告2 人係利用被
      害人年近80歲，對於上開電器市價、規格亦不瞭解之機會
      ，被告2 人又不善盡告知義務，反表示上開物品均為最好
      的，即漫天開價，以高於市價20餘倍之價格販賣予被害人
      ，致被害人陷於錯誤而交付價款，揆諸前揭說明，其有施
      用詐術應屬無訛。
（四）被告2 人雖復辯稱僅收受被害人支付之價金約90萬元云云
      ，然被告丙○○初於95年7月4日第1 次警詢時供稱：僅收
      受被害人45,000元之電視等器材費用，另收85,000元之監
      事錄影設備費用等語，復於同年月5日第2次警詢則改稱：
      電視等受被收向被害人收受30萬元；監視錄影設備則另收
      受40萬元等語，被告丙○○所供稱收受被害人金額前後差
      距甚大，已難信其前開辯詞為真實可採。況被害人於附表
      一所示之時間，或由被告丙○○，或由被告丁○○陪同前
      往金融機構領款後，即將所領款項交付被告2 人一情，業
      據證人甲○○於本院審理中證述明確，並有被害人分別於
      郵局、臺灣銀行及花蓮市第二信用合作社開立帳戶之存摺
      暨交易明細表各1份附卷可佐，再稽之被告2人亦不否認均
      曾陪同被害人前往金融機關領款，且被告2 人於95年6月5
      日、6月29日、6月30日及7月3日，分別在被告丁○○所有
      帳號為0000000–0000000 號郵局帳戶存入8萬元、30萬元
      、11萬5 千元及50萬元，而上開金額均為被害人支付之價
      金等情，已據被告丙○○於警詢中供述明確，並有被告丁○○之上開帳戶存摺暨交易明細表各1 份在卷可稽，則被
      告2 人於被害人領款之當日或翌日光是存入之金額已達99
      萬5 千元，早已逾被告2人所稱只向被害人收受8、90萬元
      之金額，顯見其前開辯稱僅收受約90萬元等語並不可採，
      故堪信證人甲○○上開證稱因購買上開設備而交付被告2
      人之款項共計147萬元等語，應為真實可採。
（五）被告丁○○雖辯稱：伊雖然和被告丙○○一起前往被害人
      住處，但每次都是在樓下等待被告丙○○，且不知道被害
      人交付之金錢係為購買何物云云，然查，被告丙○○每次
      至被害人住處推銷物品，被告丁○○均有一同前往，被告
      丁○○知悉被害人購買數位電視盒、電視、監視錄影設備
      等物品，且曾開車搭載被害人前往郵局及臺灣銀行領款等
      情，已據證人甲○○於本院審理中證述綦詳，證人丙○○
      於警詢中亦證稱：第一次前往被害人家中及後來推銷數位
      電視盒等，均為伊與被告丁○○共同前往等語，被告丁○○亦於警詢中坦承曾於95年6月5日及6 月29日搭載被害人
      前往金融機關領錢，並收受被害人交付之價金，堪信證人
      甲○○上開證詞應為真實可採。可知被告丁○○多次陪同
      被告丙○○前往被害人住處推銷物品，其對於被告丙○○
      以高價販售上開設備予被害人之情事，應知之甚詳，且其
      事後不僅收受被害人交付之價金，並提供帳戶存入所收受
      之價金，其與被告丙○○為共同正犯，應堪認定。
（六）綜上，足認被告2 人確有利用被害人因年老不諳市價、規
      格之機會，以高於市價20餘倍之價額販售電視等設備予被
      害人之詐欺犯行，被告丙○○辯稱此為雙方買賣契約合意
      之價格並無施用詐術，被告丁○○辯稱其並未與被告丙○○共犯詐欺犯行云云，均不可採。本案事證明確，被告 2
      人犯行堪以認定，應予依法論科。
二、按被告2人行為後，刑法業於95年7月1日修正施行（下稱新
    刑法），自應依新刑法第2條第1項之規定，定其準據法，合
    先敘明。次按行為後法律有變更者，適用行為時之法律。但
    行為後之法律有利於行為人者，適用最有利於行為人之法律
    ，新刑法第2條第1項本文及但書定有明文。又比較新舊法，
    應綜合罪刑全部之結果（包括共犯、未遂犯、連續犯、牽連
    犯、結合犯以及累犯加重、自首減輕，暨其他法定加減原因
    ，與加減例等一切情形）而為比較；就比較之結果，需為整
    體之適用，不能割裂分別適用各該有利於行為人之法律，最
    高法院著有24年上字第4634號、27年上字第261 號判例可資
    參照。茲比較修正前後刑法，綜其全部罪刑規定之結果（均
    詳如附表二），被告2 人行為後之新刑法規定均未有利於被
    告2 人，揆諸上開規定，自應適用行為時即修正前刑法，先
    此敘明。
三、核被告2 人所為，均係犯刑法第339條第1項之詐欺取財罪。
    被告2 人就上開犯行間，有犯意聯絡及行為分擔，為共同正
    犯。又被告2 人所為數次詐欺行為，時間緊接，所犯罪名相
    同，顯係出於概括之犯意為之，為連續犯，爰依修正前刑法
    第56條之規定以一罪論，並各加重其刑。被告丙○○有事實
    欄所示之前科及執行紀錄，有臺灣高等法院被告前案紀錄表
    1份在卷可查，其於5年以內再犯本件有期徒刑以上之罪，為
    累犯，依修正前刑法第47條規定遞加重其刑。爰審酌被告黃
    志宏有竊盜、詐欺之前科記錄、被告丁○○並無犯罪紀錄，
    有臺灣高等法院被告前案紀錄表2 份在卷可佐，其等見被害
    人年邁未諳家電產品，趁機施詐拐騙之犯罪動機、手段、詐
    騙之金額高達百萬，對被害人之損害甚鉅，且犯罪後均否認
    犯行之態度等一切情狀，分別量處如主文所示之刑，並就被
    告丁○○部分諭知易科罰金之折算標準。至扣案之丁○○郵
    局存摺1本，雖為被告丁○○所有，然並非供被告2人犯罪所
    用之工具，爰不予宣告沒收，併此敘明。
據上論斷，應依刑事訴訟法第299條第1項前段，刑法第2條第1項
前段、第339條第1項，修正前刑法第28條、第56條、第47條、第
41條第1項前段，罰金罰鍰提高標準條例第1條前段，修正前罰金
罰鍰提高標準條例第2 條，現行法規所定貨幣單位折算新臺幣條
例第2條，判決如主文。
本案經檢察官李殷財到庭執行職務。
中    華    民    國    95    年    12    月    27    日
                          臺灣花蓮地方法院刑事第二庭
                              審判長法  官    李豫雙
                                    法  官    林韋岑
                                    法  官    俞秀美
以上正本證明與原本無異。
如不服本判決，應於判決送達後10日內，向本院提出上訴狀。
                                    書記官
中    華    民    國    96    年    1     月    2    日
附錄本案論罪科刑之法條：
中華民國刑法第339條第1項
意圖為自己或第三人不法之所有，以詐術使人將本人或第三人之
物交付者，處5年以下有期徒刑、拘役或科或併科1000元以下罰
金。
附表一
┌─┬──────┬─────┬─────┐
│編│時間（95年）│領款金融單│金額      │
│號│            │位        │          │
├─┼──────┼─────┼─────┤
│1 │5月30日     │郵局      │9萬5千元  │
│  │            │          │          │
│  │            │          │          │
├─┼──────┼─────┼─────┤
│2 │6月5日      │同上      │18萬5仟元 │
│  │            │          │          │
├─┼──────┼─────┼─────┤
│  │            │臺灣銀行  │4萬元     │
│  │            │          │          │
│  │            ├─────┼─────┤
│3 │ 6月29日    │郵局      │6萬元     │
│  │            │          │          │
│  │            ├─────┼─────┤
│  │            │第二信用合│30萬元    │
│  │            │作社      │          │
├─┼──────┼─────┼─────┤
│  │            │臺灣銀行  │65萬元    │
│4 │7月3日      ├─────┼─────┤
│  │            │郵局      │14萬元    │
│  │            │          │          │
└─┴──────┴─────┴─────┘
附表二：
┌───┬───────┬────────┬──────┐
│比較  │修正前刑法於本│新刑法於本案適用│新舊法比較結│
│法條  │案適用之法律效│之法律效果      │果          │
│      │果            │                │            │
├───┼───────┼────────┼──────┤
│刑法第│二人以上共同實│二人以上共同實行│本條依新、舊│
│28條  │施犯罪之行為者│犯罪之行為者，皆│法比較均構成│
│      │，皆為正犯。  │為正犯。        │正犯，新刑法│
│      │              │                │並未較有利被│
│      │              │                │告。        │
├───┼───────┼────────┼──────┤                        │                │            │
│刑法第│依修正前罰金罰│如易科罰金，以新│本條以修正前│
│41條第│鍰提高標準條例│臺幣1,000元、   │刑法較有利於│
│1項前 │第2 條規定，易│2,000元或3,000元│被告。      │
│段    │科罰金數額提高│折算1日。       │            │
│      │為100 倍，如易│                │            │
│      │科罰金，以銀元│                │            │
│      │300元即新臺幣 │                │            │
│      │900元折算1日。│                │            │
├───┼───────┼────────┼──────┤
│刑法第│受有期徒刑之執│受有期徒刑之執行│本條依新、舊│
│47條  │行完畢，或受無│完畢，或受無期徒│法比較被告均│
│      │期徒刑或有期徒│刑或有期徒刑一部│構成累犯，新│
│      │刑一部之執行而│之執行而赦免後，│刑法並未較有│
│      │赦免後，5 年以│5年以內故意再犯 │利於被告。  │
│      │內再犯有期徒刑│有期徒刑以上之罪│            │
│      │以上之罪者，為│者，為累犯，加重│            │
│      │累犯，加重本刑│本刑至2分之1。  │            │
│      │至2分之1。    │                │            │
├───┼───────┼────────┼──────┤
│刑法第│連續數行為而犯│刪除（原則上數犯│本條以修正前│
│56條  │同一之罪名者，│罪行為依數罪併罰│刑法較有利於│
│      │以一罪論（即依│處斷）。        │被告。      │
│      │裁判上一罪處斷│                │            │
│      │）。得加重其刑│                │            │
│      │至二分之一。  │                │            │
├───┴───────┴────────┴──────┤                        │                │            │
│本案綜其全部罪刑之比較，新刑法之規定，並未較有利於被告│
│2人，故本案均應一體適用行為時即修正前刑法規定。       │
└───────────────────────────┘


司法院資訊處製作；財團法人民間司法改革基金會備份。
